ACORDAO-COMPLETO-2410655

ACÓRDÃO 1342/2020 ATA 18/2020 - PLENÁRIO

VISTOS, relatados e discutidos estes autos que cuidam de Representação, com pedido de medida cautelar (peça 1) , formulada pela empresa Smartmatic Brasil Ltda (Smartmatic) , versando sobre possíveis irregularidades relativas à Concorrência 43/2019, do tipo técnica e preço, promovida pelo Tribunal Superior Eleitoral (TSE) para registro de preços de eventual produção e fornecimento de até 180.000 (cento e oitenta mil) urnas eletrônicas (UE2020) , bem como o fornecimento de serviços correlatos constantes do edital (peça 4) .
	ACORDAM os Ministros do Tribunal de Contas da União, reunidos em Sessão Plenária, diante das razões expostas pelo Relator, em:
	9.1. com fulcro no art. 113, § 1º, da Lei 8.666/1993, c/c os arts. 235 e 237, VII, do Regimento Interno deste Tribunal, e no art. 103, § 1º, da Resolução - TCU 259/2014, conhecer da Representação em análise para, no mérito, considera-la improcedente;
	9.2.	com fulcro no art. 276 do Regimento Interno do TCU, indeferir o pedido de medida cautelar formulado pela representante, visto que não estão presentes os requisitos para adoção dessa medida;
	9.3. com espeque no art. 146 do Regimento Interno do TCU, indeferir o pedido formulado pela empresa Smartmatic Brasil Ltda. para ingressar como parte interessada no presente processo;
	9.4. enviar cópia do presente Acórdão ao Tribunal Superior Eleitoral e à representante, informando que a presente deliberação, acompanhada do Relatório e do Voto que a fundamenta, está disponível para a consulta no endereço www.tcu.gov.br/acordaos, além de esclarecer que, caso requerido, o TCU poderá fornecer sem custos as correspondentes cópias, de forma impressa;
	9.5. nos termos do art. 250, I, c/c art. 169, III, do Regimento Interno do TCU, arquivar o presente processo.

Representação sobre possíveis irregularidades ocorridas em concorrência para registro de preços de eventual produção e fornecimento de até 180.000 (cento e oitenta mil) urnas eletrônicas (UE2020), bem como o fornecimento de serviços correlatos.

Tribunal Superior Eleitoral.

3. Interessados/Responsáveis: não há.

13.1. Ministros presentes: José Mucio Monteiro (Presidente), Walton Alencar Rodrigues, Benjamin Zymler, Augusto Nardes, Raimundo Carreiro (Relator), Ana Arraes e Bruno Dantas.
13.2. Ministros-Substitutos presentes: Augusto Sherman Cavalcanti, Marcos Bemquerer Costa, André Luís de Carvalho e Weder de Oliveira.

RAIMUNDO CARREIRO

Transcrevo a seguir, nos termos do art. 1º, § 3º, inciso I, da Lei nº 8.443/92, a instrução lavrada no âmbito da Secretaria de Controle Externo de Aquisições Logísticas (Selog) (peça 18) , cujas conclusões contaram com a anuência do corpo diretivo daquela unidade técnica (peças 19 e 20) 
	A. Identificação do Processo

	TC Processo 009.007/2020-2
	Mérito: improcedência.

	Unidade Jurisdicionada
	Uasg

	Tribunal Superior Eleitoral - TSE
	70001

	Objeto

	Registro de preços para eventual produção e fornecimento de até 180.000 urnas eletrônicas (UE2020) , bem como o fornecimento e a prestação dos serviços descritos abaixo: Desenvolvimento dos modelos da UE2020; Desenvolvimento de software básico da UE2020; Garantia das UE2020; Fornecimento de módulos sobressalentes; Fornecimento de suprimentos (Mídias de Aplicação - MA e Mídias de Resultado - MR) ; Elaboração de projeto para cabina de votação; Elaboração de projeto para embalagem para UE2020; Elaboração de documentos técnicos de especificação da UE2020; Treinamento dos kits de desenvolvimento de firmwares (peça 4, p. 1) .

	Representante
	CNPJ

	Smartmatic Brasil Ltda.
	09.390.637/0001-06

	Há pedido de Sustentação Oral?
	Procuração 

	Não.
	Peça 3

	Modalidade
	Número do Certame
	Tipo

	Concorrência
	43/2019
	Técnica e preço

	Vigência da Ata de Registro de Preços
	Valor Estimado

	Doze meses (peça 4, p. 17) 
	R$ 696.494.720,17 (peça 5, p. 62) 

	Fase do Certame

	A sessão pública de abertura da Concorrência 43/2019 ocorreu em 13/9/2019, oportunidade em que compareceram dois licitantes: Consórcio SMTT UE2020 (Smartmatic Brasil Ltda., Smartmatic Internacional Holding B.V. e Procomp Indústria Eletrônica Ltda.) e Positivo Tecnologia S.A., ambos habilitados, conforme ata de 17/9/2019 (peça 6) .
Com base nas análises técnicas promovidas pela Comissão de Assessoramento Técnico (CAT) , a Comissão Permanente de Licitação (CPL) , em13/11/2019, declarou a desclassificação da proposta técnica da Positivo Tecnologia S.A. e a classificação da proposta técnica do Consórcio SMTT UE2020 (peça 7) . Entretanto, o TSE, em 11/12/2019, deu provimento parcial ao recurso administrativo interposto pela Positivo e desclassificou a proposta técnica do promitente Consórcio SMTT UE2020, em vista do não atendimento ao item 205 do Anexo II e subitem 32.7.2.c do Anexo I do Edital (peça 8) .
Considerando o interesse público de que se revestia a contratação, necessária à realização das Eleições Municipais 2020, o órgão decidiu pela concessão, com base no § 3º do art. 48 da Lei 8.666/1993, do prazo de oito dias úteis para as empresas apresentarem nova documentação ou outras propostas, escoimadas das causas de desclassificação, cuja entrega foi agendada para 27/12/2019.
Contra a decisão que desclassificou a proposta técnica do Consórcio SMTT UE2020, a Smartmatic Brasil Ltda. interpôs recurso hierárquico. A Presidência do TSE negou provimento ao recurso, mas remeteu os autos ao Plenário do TSE para decisão final (peça 9) . A questão foi analisada pelo órgão em Sessão Administrativa Extraordinária realizada em 8/1/2020 (disponível em https://www.youtube.com/watch?time_continue=5&v=yW1bLv-SPwU) , que decidiu pelo não conhecimento do recurso.
As novas propostas técnicas foram apresentadas em 20/1/2020 e ambas foram classificadas. Tanto o Consórcio SMTT quanto a Positivo interpuseram recursos contra a decisão, mantida após análise promovida pelo órgão. A sessão de abertura das propostas de preço foi realizada em 28/2/2020 (peça 10) . Inicialmente, foram abertos os envelopes apresentados em 13/9/2019, e foram observados os seguintes valores de propostas: R$ 899.403.661,33 e R$ 1.570.867.385,58, ofertados pela Positivo Tecnologia S.A. e pelo Consórcio SMTT, respectivamente. Em seguida, foram abertos os envelopes referentes à reapresentação das propostas, que apresentaram os valores de R$ 799.997.366,01 (Positivo) e de R$ 1.726.326.546,33 (Consórcio SMTT) .
A avaliação final (AF) dos licitantes foi divulgada no site do TSE (peça 11) .

	B. Alegações do Representante 

	O representante alega, em suma, que o Modelo de Engenharia (ME) apresentado pela Positivo Tecnologia S.A (Positivo) conteria as seguintes irregularidades: 
a) ausência de Módulo de Segurança do Leitor Biométrico;
b) consumo de bateria indevido com o equipamento desligado;
c) não inclusão de todos os arquivos necessários à realização dos testes em partição única; e
d) comprometimento do teste de autonomia, uma vez que o equipamento foi configurado para obter menor consumo de bateria, adotando medidas que contrariavam o edital.

	C. Exame de Admissibilidade

	Legitimidade do Autor

	O representante possui legitimidade para representar ao Tribunal?
 (Fundamento: art. 113, § 1º, da Lei 8.666/1993, c/c o art. 237 do Regimento Interno/TCU) 
	Sim

	Redação em Linguagem Compreensível

	A representação está redigida em linguagem clara e objetiva, contém nome legível, qualificação e endereço do representante?
 (Fundamento: art. 235 do Regimento Interno/TCU) 
	Sim

	Indício Concernente à Irregularidade ou Ilegalidade

	A representação encontra-se acompanhada do indício concernente à irregularidade ou ilegalidade apontada pelo autor?
 (Fundamento: art. 235 do Regimento Interno/TCU) 
	Sim

	Competência do TCU

	A representação trata de matéria de competência do TCU?
 (Fundamento:  art. 235 do Regimento Interno/TCU) 
	Sim

	Interesse Público

	Os argumentos do autor indicam a possibilidade de existência de interesse público, caso restem comprovadas as supostas irregularidades apontadas na peça inicial.
 (Fundamento: art. 103, § 1º, da Resolução - TCU 259/2014) 
	Sim

	Análise quanto ao interesse público: Confirmadas as alegações do representante, há potencial risco de inexecução ou execução insatisfatória do contrato, uma vez que requisitos estabelecidos no instrumento convocatório não teriam sido atendidos na proposta melhor classificada.

	Conclusão quanto ao Exame de Admissibilidade

	Presentes todos os requisitos de admissibilidade constantes no art. 113, § 1º, da Lei 8.666/1993, c/c os arts. 235 e 237, VII, do Regimento Interno/TCU, e no art. 103, § 1º, da Resolução - TCU 259/2014, a representação deve ser conhecida.

	D. Medida Cautelar - Avaliação dos Pressupostos

	Perigo da Demora

	Há decisão judicial ou administrativa, sem especificação de prazo, para suspender o andamento do processo licitatório ou a contratação?
	Não há informação

	No caso contratações decorrentes de Registro de Preços:
	A ata de registro de preços decorrente do certame já foi assinada?
	Não

		O contrato decorrente da ata de registro de preços (que, porventura, seja objeto da representação/denúncia) já foi assinado?
	Não

		A ata de registro de preços decorrente do certame ainda possui saldo que permita novas contratações pelo órgão gerenciador ou por eventuais adesões?
	Não se aplica

	Análise:

	Não há como concluir acerca da presença do pressuposto, uma vez que não há informações suficientes para tanto.

	Perigo da Demora Reverso

	O serviço/bem é essencial ao funcionamento das atividades do órgão/entidade?
	Sim

	O órgão ou entidade está coberto contratualmente pelo serviço com razoável vigência (há a possibilidade de voltar a fase ou refazer o certame, a depender da consequência da concessão de cautelar no caso concreto) ou admite prorrogação excepcional?
	Não há informação

	Caso haja a possibilidade de manutenção do contrato com a atual prestadora dos serviços, as condições dessa contratação seriam melhores (menor preço e atendimento satisfatório) que o que se está em vias de contratar?
	Não há informação

	Análise:

	Não há como concluir acerca da presença do pressuposto, uma vez que faltam informações necessárias à formulação de juízo sobre a questão.

	Plausibilidade Jurídica

	O órgão/entidade está sujeito aos normativos supostamente infringidos?
	Sim

	Há plausibilidade nas alegações do representante?
	Não

	Há indício de sobrepreço ou superfaturamento?
	Não

	Há grave risco de lesão ao erário, inexecução ou execução insatisfatória do objeto?
	Não

	Análise quanto à plausibilidade jurídica e quanto à necessidade de adoção de medida cautelar:

	O representante defende que a decisão que negou provimento ao recurso administrativo interposto pelo Consórcio SMTT UE 2020 (Consórcio SMTT) , que pleiteava a desclassificação da proposta técnica da empresa Positivo da Concorrência 43/2019 (apresentada em resposta à convocação do TSE, com base no § 3º do art. 48 da Lei 8.666/1993, para que os licitantes apresentassem novas propostas escoimadas das causas de desclassificação) feriria os princípios da legalidade, da isonomia, do julgamento objetivo e da igualdade, uma vez o TSE teria adotado motivação contrária àquela utilizada para desclassificá-lo na avaliação das propostas técnicas originalmente apresentadas.
Questionamentos similares foram feitos pelo ora representante em sede de recurso administrativo interposto contra o resultado da segunda análise de propostas técnicas realizada pelo TSE, o que também será considerado nesta instrução.
Da ausência de legitimidade da empresa Positivo para permanecer no certame
Quanto ao tema, o representante aponta que:
a empresa Positivo ingressou no certame sabidamente sem possuir um Modelo de Engenharia (ME) , apostando que, durante o processo, teria tempo de desenvolver o seu projeto de urna eletrônica (p. 5) ;
no primeiro julgamento da fase de proposta técnica, a proposta da Positivo foi desclassificada, em razão do número de manutenções requeridas e do evidente funcionamento trôpego do seu ME (p. 5) ;
a Positivo entregou, em 13/9/2019, um ME que, sabidamente, não tinha a menor condição de promover sua qualificação, tanto que foi objeto de novo desenvolvimento realizado a partir de "extensos, assíduos e comprometidos trabalhos realizados por toda uma empresa nesses últimos meses", conforme exposto pela própria empresa em recurso interposto contra a classificação da proposta técnica apresentada pelo Consórcio SMTT (p. 6) ;
além da substituição do leitor biométrico, o Consórcio SMTT não precisou fazer qualquer alteração no ME entregue em 13/9/2019 (p. 7) ;
a Positivo conseguiu o prazo de quatro meses, contado da primeira entrega, para desenvolver um produto que atenderia às necessidades do TSE, em evidente infração às disposições da Lei 7.984/1999 e aos princípios que regem a relação entre licitantes e Poder Público, condição que impõe a sua desclassificação (p. 7) ;
sendo admissível que uma empresa tenha desenvolvido seu ME para janeiro de 2020, notadamente em certame em que houve pedido de adiamento por outros concorrentes, a Administração deixou de ter outros possíveis interessados, pois, sabendo as empresas que teriam a possibilidade de desenvolver seu ME até 20/1/2020, e não em 13/9/2019, certamente haveria novo espectro de concorrentes (p. 7) ;
permitir que a Positivo siga no certame é incentivar e premiar a ação imprudente e maliciosa confessada pela empresa, que afirmou, a três dias da abertura do certame, que não dispunha de ME concluído e que, em fevereiro de 2020, confessou que o ME foi produzido nos últimos meses (p. 7-8) ;
caso o TCU queira preservar o certame, a medida justa, adequada e legal, é impedir o prosseguimento da empresa Positivo, com espeque na violação aos deveres do administrado estabelecidos na Lei 9.784/1999 e das obrigações dos licitantes de boa-fé no curso do certame.
Análise
Na Concorrência 43/2019, tanto a Positivo quanto o Consórcio SMTT tiveram suas propostas técnicas desclassificadas, fato que motivou o TSE a conceder, com base no § 3º do art. 48 da Lei 8.666/1993, novo prazo para apresentação de propostas técnicas escoimadas das inadequações identificadas no curso do procedimento licitatório.
O prazo que a empresa Positivo dispôs para aprimorar o seu ME foi decorrência dos recursos legitimamente interpostos pelos licitantes contra as decisões adotadas no âmbito da licitação, que postergaram a data para a reapresentação das propostas técnicas para 20/1/2020. Embora tal condição possa ter favorecido um dos concorrentes, não foi possível identificar irregularidade capaz de macular o certame. Cabe mencionar que, assim como a Positivo, o Consórcio SMTT teve a oportunidade de retificar sua proposta técnica, também desclassificada por não atender aos requisitos do edital.
Do desvio de finalidade do ato administrativo - julgamento do módulo de segurança do leitor biométrico da Positivo x julgamento do leitor biométrico do Consórcio SMTT
Sobre a questão, o representante argumenta que:
no primeiro julgamento da proposta técnica, o Consórcio SMTT foi desclassificado por ter apresentado um ME com leitor biométrico contendo um componente FPGA, porém, o Consórcio defendeu a tese de que o edital não exigia o cumprimento do requisito estabelecido no item 205 do Anexo II ao tempo da análise do ME (p. 8) ;
essa exigência foi incluída no edital a menos de dez dias da data de entrega das propostas, em resposta a questionamento formulado pela empresa Positivo, que nesse mesmo período tentava, insistentemente, ver prorrogada a data de entrega das propostas (p. 8) ;
o item 205 do Anexo II não era critério de avaliação para o ME, pois o edital não previa o atendimento dessa exigência na fase de aprovação do Modelo de Engenharia, mesmo porque o TSE, em licitações anteriores, admitia componentes FPGA, desde que entregues os códigos-fonte (p. 9) ;
exigir o atendimento do requisito no ME, por afetar a formação de propostas, implicaria na republicação do edital, conforme previsto no § 4º do art. 21 da Lei 8.666/1993 (p. 9) ;
a solução para a desclassificação do Consórcio ganhou corpo com o voto do Ministro Edison Fachin, proferido em sessão plenária do TSE realizada em 8/1/2020, que defendeu que as exigências editalícias que cuidam de efetiva segurança, daquilo que considera ser o "núcleo duro" da urna, não estariam sujeitas a ordem cronológica, devendo ser avaliados e comprovados em qualquer fase do processo (p. 9-10) ;
a ausência de módulo de segurança do leitor biométrico (MSLB) no ME apresentado pela Positivo é incontroversa, tal como registrado em parecer (p. 10) ;
na urna eletrônica, o MSLB é responsável pela captura da impressão digital do eleitor para que seja possível a sua autenticação (p. 11) ;
não se concebe uma urna eletrônica sem que o leitor biométrico esteja devidamente protegido pelo módulo de segurança e sem que isso não seja apresentado já no ME, onde a solução de software e de hardware deve funcionar harmonicamente na configuração, na arquitetura estabelecida em seus critérios mínimos e básicos de segurança (p. 11) ;
em resposta a questionamento formulado pela Smartmatic, o TSE teria afirmado que todo o projeto básico deveria ser atendido pelo ME (p. 12) ;
o edital da licitação, na sua página 10, detalhou o ME a ser entregue juntamente com a proposta técnica, indicando que o Anexo IV (Especificações Técnicas - Segurança) seria utilizado para a sua avaliação e validação, evidenciando de maneira plena a alegada lógica "unitária e perceptível e aceitável, mais do que isso, como desejável critério de segurança jurídica do núcleo duro da urna eletrônica" ressaltada pelo Ministro Edison Fachin (p. 13) ;
a Positivo declarou expressamente em sua proposta técnica que a solução ofertada para o MSLB é do tipo PROP, ou seja, implementada através de dispositivo desenvolvido pela própria licitante, e, portanto, não sendo parte integrante do leitor biométrico ofertado (p. 14) ;
isso significa que o MSLB não está embarcado no leitor biométrico presente no ME da Positivo, que não é um produto de mercado, testado, amplamente comercializado e consumido, o qual será desenvolvido e sustentado exclusivamente pelo próprio licitante (p. 14) ;
a Positivo excluiu componente obrigatório da solução para, posteriormente, apostar em seu desenvolvimento próprio, conduta que a própria empresa, em sustentação oral proferida no Plenário do TSE quando da apreciação de recurso hierárquico interposto pelo Consórcio SMTT contra a desclassificação de sua proposta técnica, teria considerado inaceitável (p. 15) ;
durante diligência realizada no ME da Positivo em 25/1/2020 foi constatada a ausência de circuito ou componente que pudesse executar as funções do MSLB, fato que, em sede impugnação a recurso, veio a ser reconhecido como incontroverso pela Positivo (p. 17-18) ;
deixar de aplicar a mesma sanção de desqualificação para a Positivo é caracterizar efetivo desvio de finalidade do ato administrativo, impondo uma indevida e injusta fase de concorrência na abertura de preços (p. 19) .
O tema foi questionado no recurso administrativo interposto pelo ora representante, sendo pertinente trazer à instrução os argumentos apresentados na análise técnica realizada pelo órgão (peça 12) .
Modelo de Engenharia, definido no item 24 do Anexo I do edital, e Projeto Técnico, conceituado no item 25 do mesmo documento, não se confundem (p. 6) ;
o primeiro trata de protótipo para a realização de testes específicos previstos no edital e o segundo contém os detalhes de implementação, de modo a permitir a verificação dos requisitos do edital (p. 6) ;
o promitente Consórcio SMTT interpreta a resposta apresentada pelo TSE ao "Questionamento 27" de maneira errônea, no sentido de ela indicaria que o ME deveria representar todo o projeto, entendimento que dela não se extrai (p. 7) ;
a manifestação do TSE foi clara em apontar que os testes dos requisitos do Anexo IV a serem realizados no ME constavam do Anexo Ia, assim como que eventuais requisitos fora do anexo correlato ao seu tema, mas que constassem do edital, não poderiam deixar de ser atendidos (p. 7-8) ;
as exigências do edital quanto ao Módulo de Segurança do Leitor Biométrico (MSLB) podem ser verificadas nos itens 27 e 46.5.1 do Anexo I, 183 do Anexo II e 184 do Anexo IV:
Anexo I
27. Resumo da pontuação técnica almejada pela licitante.
27.1. Tabela de Pontuação: deve conter todos os itens previstos para o Julgamento das Propostas, com o objetivo de calcular o Índice Técnico (IT) previsto no item D.8.45. A tabela deve estar preenchida com as pontuações almejadas pela Licitante;
46.5.1. Padronização do Módulo de Segurança do Leitor Biométrico (MSLB) e área de aquisição da imagem da impressão digital (LB) 
a) O MSLB se trata de um sensor de coleta de impressões digitais, cuja finalidade é a verificação da identidade biométrica do eleitor antes da votação e consiste de: (i) um leitor de impressões digitais em modo batido; (ii) um mecanismo de segurança que assegure que a informação (imagem) coletada, que trafega entre o leitor biométrico e o processador principal da placa-mãe, não possa ser interceptada por um atacante.
b) Assim, serão avaliadas três características, para compor o índice LB:
b.1) Tecnologia:
b.1.1) Óptica
b.1.2) Eletroluminescente
b.1.3) Multiespectral
b.2) Área de coleta (caso tecnologia óptica ou eletroluminescente) 
b.2.1) FAP 30
b.2.2) FAP 40
b.3) Segurança - Implementação de comunicação segura entre o MSLB e o processador principal da placa-mãe, com RNG (Random Number Generator) em conformidade com os padrões NIST 800 180A/B/C e memória para abrigar parâmetros críticos de segurança, implementando um desses dois modos:
b.3.1) PROP - Dispositivo que implementa o canal seguro com projeto desenvolvido especificamente (solução da licitante) para atender os requisitos da UE2020;
b.3.2) PRONTA - Dispositivo que implementa o canal seguro já integrado ao próprio leitor biométrico a partir de um projeto já existente e empregado em outros equipamentos também de maneira integrada (ex: ATMs, controles de acesso etc) ;
Anexo II
183. Os requisitos do Módulo de Segurança do Leitor Biométrico (MSLB) estão descritos no Anexo IV;
Anexo IV
184. Os requisitos deste Anexo IV ao Projeto Básico serão verificados durante a licitação nos testes de segurança descritos no Anexo Ia;
destaca, ainda, o disposto nos itens 180 e 185 do Anexo IV:
180. O projeto de desenvolvimento do hardware criptográfico, incluindo suas interfaces com outros módulos e dispositivos será feito de modo interativo, sendo a solução para os requisitos validada e aprovada pelo TSE;
[...]
185. Os demais requisitos serão aferidos pelo TSE durante o desenvolvimento do projeto da UE2020, de acordo com o item 180, sempre com o objetivo de conferir efetividade das implementações de segurança conforme os propósitos de cada item, resultando em um hardware adequadamente seguro.
considerando que o Anexo Ia é silente quanto a testes do leitor biométrico, conclui-se que não há exigências quanto ao MSLB nos Anexos II e IV e, para a verificação do dispositivo, deve-se analisar as exigências previstas nos itens 27 e 46.5.1 do Anexo I (p. 9) ;
o edital previu a possibilidade de apresentação de leitor biométrico com solução de segurança própria (PROP) e que tal escolha representaria menor pontuação técnica para o licitante, quando comparada com uma solução de mercado já existente (p. 10) ;
a Positivo Tecnologia S.A. cumpriu as exigências previstas nos itens 27 e 46.5.1 do Anexo I, conforme fls. 655 a 657 de sua proposta técnica, portanto, não prospera a alegação de necessidade de desclassificação do licitante em função da inexistência do MSLB no ME (P. 10) ;
a desclassificação do Consórcio na sessão de testes anterior ocorreu em razão do uso de tecnologia expressamente vedada no edital, o que não está em discussão no momento (p. 10) ; e
o item 3 do Anexo IV e a Figura 1 estabelecem arquiteturalmente os canais seguros de comunicação, portanto, não há qualquer definição a priori do projeto físico, pois, nesse caso, seria vinculante a uma solução imposta, o que não é o caso de uma licitação do tipo técnica e preço (p. 10) .
Análise
Na primeira análise das propostas técnicas promovida no âmbito da Concorrência 43/2019, a desclassificação da proposta técnica do Consórcio SMTT ocorreu após provimento parcial de recurso interposto pela Positivo que, dentre outros aspectos, questionou o uso de componente com tecnologia custom made do tipo programável (FPGA) no leitor biométrico ofertado, que foi assim analisado pela Comissão de Assessoramento Técnico (CAT) do TSE (peça 13) :
4.1. A recorrente alega que o promitente Consórcio SMTT-UE- 2020 utilizou leitor biométrico em desacordo com exigência contida no item 205 do Anexo II do Edital. Este item veda a utilização de componente com tecnologia Custom Made do tipo lógico programável (FPGA) .
4.2. Em sua contrarrazão, o promitente Consórcio admite a utilização de equipamento com FPGA, justificando que este requisito seria verificado apenas no Modelo de Qualificação (MQ) .
4.3. Ao analisar o item 205 do Anexo II, verifica-se que a restrição ao uso da tecnologia FPGA está explicita no texto. Importante destacar que tal vedação consta da versão do edital submetida a audiência pública realizada em julho de 2019 e não houve qualquer manifestação sobre eventual restritividade ao mercado. Neste ponto, há que diferenciar o conceito de requisito e de restrição. Requisitos são características ou propriedades que a UE2020 deve possuir. Por outro lado, as restrições são propriedades ou características vedadas no equipamento.
4.4. Por tratar-se de um produto único e inovador, a UE2020 é resultado de uma iniciativa das empresas interessadas em participar da licitação para desenvolver um produto específico, sem que haja outro similar no mercado. Nesse contexto, subdividir o desenvolvimento deste projeto em etapas é uma maneira de ampliar o leque de empresas interessadas no certame. Assim os Modelos de Engenharia, Design, Qualificação e Produção buscam evoluir os requisitos (funcionalidades e características) do produto de maneira gradual, impingindo o maior custo do projeto após o contrato. Percebe-se assim uma gradual evolução do projeto em termos de tempo de desenvolvimento, complexidade, funcionalidade e custo. Destaca-se não haver vedação no edital para a antecipação de requisitos previstos apenas em modelos subsequentes, mas essa seria uma liberalidade das licitantes no momento de planejar o desenvolvimento de seu projeto.
4.5. Todavia, esse mesmo raciocínio de evolução não se aplica às restrições. Estas, por possuírem caráter limitador, devem ser consideradas desde a concepção do projeto. A indicação de que a restrição seria verificada no MQ não torna a vedação aceitável no ME. Do contrário, funcionalidades ou características indesejadas no produto, e por isso vedadas, seriam aceitas para depois terem de ser retiradas, aumentando o risco de insucesso do produto final. Esse entendimento complacente com restrições contraria a concepção do edital e, se admitido, deveria estar expresso no texto.
Verifica-se que a desclassificação do Consórcio SMTT na primeira avaliação técnica decorreu da inclusão, no seu Modelo de Engenharia, de leitor biométrico com tecnologia (FPGA) expressamente vedada pelo edital. Apesar de o item 205 do Anexo II do edital prever a verificação desse requisito apenas no Modelo de Qualificação, a área técnica do TSE entendeu que as restrições estabelecidas no edital deveriam ser consideradas desde a concepção do projeto, pois, "do contrário, funcionalidades ou características indesejadas no produto, e por isso vedadas, seriam aceitas para depois terem de ser retiradas, aumentando o risco de insucesso do produto final".
Por sua vez, a CAT indicou que a proposta técnica da Positivo cumpriu as exigências previstas nos itens 27 e 46.5.1 do Anexo I do edital, apesar de o seu MSLB ainda não ter sido implementado no ME, condição que não foi exigida no instrumento convocatório.
Diante da avaliação técnica promovida pelo TSE, entende-se que o questionamento em análise deve ser considerado improcedente.
Consumo indevido da bateria interna com o equipamento desligado
Sobre o assunto, o representante afirma que:
no decorrer dos testes realizados no ME da Positivo, vários fatos demonstraram haver consumo indevido da bateria interna com o equipamento desligado (p. 20) ;
ao final do teste de carga, em 20/1/2020, desconectou-se o equipamento da rede de energia elétrica, mas o led verde indicativo de carga total da bateria continuou aceso (p. 20) ;
o led verde ligado com o equipamento desligado denota que o microcontrolador continua funcionando e, consequentemente, a carga da bateria interna continua sendo consumida mesmo com o equipamento desligado (p. 20) ;
ao final dos trabalhos realizados em 23/1/2020, por volta das 20h, os MEs dos dois concorrentes foram desligados e desconectados das respectivas tomadas (p. 21) ;
na ocasião, o led verde indicativo de carga total da bateria interna do ME da Positivo continuou aceso, entretanto, na retomada dos trabalhos no dia 24/1/2020, às 9h, o referido led estava apagado, indicando que a bateria não se encontrava na condição de carga total, presumindo consumo de energia durante a noite, mesmo com o ME desligado (p. 20-21) ;
às 9h58, o ME da Positivo foi conectado à tomada, o led indicativo da presença de AC ligou, iniciando o carregamento da bateria, e o led indicativo de carga total interna continuou apagado, acendendo cerca de 22 minutos depois, quando a energia consumida durante a noite foi restabelecida (p. 22) ;
com base no tempo necessário para o carregamento da bateria aferido no teste de carga realizado em 20/1/2020, estima-se que 5% da capacidade da bateria foi consumida durante as 13 horas em que o ME ficou desligado, o que significaria consumo de cerca de 9% da carga da bateria por dia e consequente esgotamento completo em cerca de onze dias com o equipamento desligado (p. 22) ;
em sua proposta técnica, a Positivo declara que sua bateria requer recargas em períodos de 12,1 meses, o que possibilitaria ao órgão recarregar a bateria apenas uma vez por ano (p. 22) ;
entretanto, se considerado o esgotamento da bateria em onze dias, a bateria ficaria armazenada descarregada por período superior a onze meses, condição estritamente proibida pelo fabricante (p. 22) ;
na madrugada de 22/1, o teste de autonomia do ME da Positivo foi finalizado, com indicação da bateria interna em nível crítico mediante acendimento do led vermelho (p. 23) ;
o ME permaneceu operando por cerca de seis minutos após o acendimento do led vermelho, quando houve o desligamento dos displays dos terminais do mesário e do eleitor (p. 23) ;
porém, o led vermelho indicativo da bateria em nível crítico permaneceu aceso, indicando que ao menos o microcontrolador da fonte de alimentação continuava funcionando e que a carga da bateria interna continuava sendo consumida mesmo com o equipamento desligado (p. 23) ;
inúmeros são os transtornos causados pelo consumo da bateria com a urna desligada: 1) danos irreversíveis à bateria pelo armazenamento por longo período com ela descarregada, implicando necessidade de substituição; 2) necessidade de aumento da periodicidade de recarga da bateria e consequente aumento de custos; 3) alto risco no dia da eleição, pois, em caso de necessidade de uso da bateria, ela estaria parcialmente descarregada e poderia não durar pelo tempo necessário, gerando danos à imagem do TSE (p. 25) ;
o fato de a bateria interna continuar sendo consumida mesmo com a urna eletrônica desligada viola uma série de requisitos do Anexo II do edital, a seguir descritos (p. 25) :
n.1)	itens 111.4, que define como o led vermelho indicativo de nível crítico de carga deve ser controlado, e 121, que estabelece mecanismo para permitir o desligamento através de comandos de software - o led vermelho continuou aceso, indicando não ter havido o desligamento completo do equipamento (p. 25-26) ;
n.2)	item 122, que estabelece as condições para o desligamento da fonte de alimentação através da chave liga/desliga - ao final do teste de autonomia, a chave foi desligada, mas o led vermelho indicativo de bateria em nível crítico continuou aceso, denotando que não houve o desligamento completo da fonte de alimentação do equipamento (p. 26) ;
n.3)	item 116, que estabelece que a corrente de dreno da bateria interna com a unidade desligada deve ser menor que 100µA a 25ºC - eventos observados entre os dias 23 e 24/1/2020 demonstram que a bateria está sendo drenada por corrente muito maior (p. 26) ;
a diretriz almejada pelo TSE para a fonte de alimentação é não permitir que haja consumo da bateria interna descarregada, independentemente da posição da chave liga/desliga, objetivo que não foi alcançado pelo ME da Positivo, conforme demonstrado pelos fatos narrados (p. 27) .
A questão foi discutida no recurso administrativo interposto pela Smartmatic e foi assim analisada pela área técnica do TSE (peça 14) :
o funcionamento dos leds é tratado nos itens 33.17, 7.1 e 111 do Anexo II do edital: o primeiro define aqueles que devem constar do gabinete da urna, o segundo, que a fonte de alimentação da urna deve realizar o controle dos leds e o terceiro determina o funcionamento dos leds definidos no primeiro item (p. 12) ;
as alegações sobre o comportamento dos leds verde e vermelho do ME da Positivo Tecnologia S.A. e a indicação de dano à bateria não prosperam, considerando o cumprimento do procedimento previsto no item 111 do Anexo II durante o Teste de Autonomia (p. 13) ;
os transtornos vislumbrados pelo recorrente não serão comentados, uma vez que não têm relação com o procedimento licitatório em voga (p. 13) ;
o recorrente interpreta o edital no sentido de que, para a urna eletrônica estar desligada, não deve haver nenhum led acesso, condição não expressa no instrumento convocatório, não havendo determinação para que o led vermelho de indicação de bateria interna em nível crítico seja apagado ao se acionar o desligamento da chave liga/desliga (p. 13) ;
os testes previstos nos itens 121 e 122 do Anexo II foram realizados e ambos os licitantes foram aprovados, respeitando as exigências do edital (p. 13) ;
a alegação de não atendimento aos itens 116 e 119 do Anexo II não pode ser recepcionada, pois somente devem ser verificados no Modelo de Qualificação (p. 13) .
Análise
Conforme observado pela Comissão de Assessoramento Técnico do TSE, as análises promovidas no Modelo de Engenharia apresentado pela Positivo seguiram os parâmetros estabelecidos no Anexo II do edital do certame. Quanto à preservação da bateria, destacou tratar-se de aspecto que será avaliado mais adiante, no Modelo de Qualificação.
Entende-se, dessa forma, improcedente o questionamento ora avaliado.
Não atendimento ao requisito de incluir todos os arquivos em uma única partição nos testes de segurança
Quanto ao tema, o representante relata o seguinte:
o edital (Anexo Ia - Testes C3 e C4) indica que o Loader do Kernel, o sistema operacional (incluindo o Kernel de teste) e os aplicativos deverão estar contidos numa única partição (p. 27) ;
ao incluir o sistema operacional dentre esses itens, fica claro que todos os arquivos que o compõem, como Kernel, bibliotecas, programas e arquivos de configuração, devem estar em uma única partição juntamente com o Loader do Kernel (p. 28) ;
durante a extração do conteúdo do pen drive utilizado pela Positivo no curso do teste, foi possível constatar que ele continha duas partições físicas, a primeira contendo o Loader do Kernel e o Kernel de teste e a segunda, o sistema operacional (bibliotecas, programas, arquivos de configuração e demais arquivos) (p. 28-29) ;
para o que sistema operacional fosse carregado, as duas partições precisaram ser acessadas (p. 29) ;
a comissão responsável pelo certame está com cópia da lista de arquivos contidos no pen drive da Positivo o que poderá facilmente comprovar os fatos ora narrados (p. 29) ;
os fatos apresentados demonstram que a Positivo não executou os testes de segurança C3 e C4 conforme os requisitos estabelecidos no Anexo Ia, tornando inválidos os resultados obtidos (p. 29) .
O ponto em questão também foi abordado no recurso administrativo interposto pela Smartmatic, que foi assim avaliado pela área técnica do TSE (peça 14) .
o item 22 do Anexo Ia, diferentemente do alegado no recurso da Smartmatic, é claro em dizer que os arquivos a serem utilizados na operação de carga do Kernel, quais sejam: "Loader do Kernel, o Sistema Operacional (incluindo o Kernel de Teste) e os aplicativos (ex: dd para apagar dados da Mídia Interna) deverão estar contidos numa única partição", não havendo qualquer menção ao fato de que a partição na mídia de aplicação deve ser única (p. 14) ;
as fotos exibidas no recurso mostraram que a mídia de aplicação utilizada pela Positivo Tecnologia S.A. contém realmente três partições, porém, conforme as listagens dos arquivos de cada uma dessas partições, verificou-se que uma única continha o Loader do Kernel (grub) , o Kernel (vmlinuz) e o initrd (init) , ou seja, somente uma partição utilizada no processo de carga (p. 14) .
Análise
A questão foi apreciada pela CAT na análise do recurso administrativo manejado pela Smartmatic contra a classificação do projeto ofertado pela Positivo. Desse modo, o presente questionamento também deve ser considerado improcedente.
Comprometimento do resultado do teste de autonomia
Quanto ao tema, o representante apresenta os seguintes argumentos
as irregularidades apontadas alteraram o nível de consumo de energia do Modelo de Engenharia da Positivo e invalidam os resultados obtidos no teste de autonomia (p. 30) ;
deixar de incluir o MSLB no ME possibilitou à Positivo substancial redução do consumo de energia relacionada a pelo menos dois componentes: microcontrolador e chip TRNG (True Random Number Generator) (p. 30) ;
a qualidade da impressão coletada foi se deteriorando à medida que o teste de autonomia se aproximava do seu final, indicativo de utilização de artifício utilizado para economia de energia (p. 30) ;
a simples comparação das imagens capturadas em vídeo no início e no final do teste de autonomia da Positivo permitem ver essa degradação, que não teve outro motivo senão a possível opção visando à economia de energia para garantir o sucesso no teste de autonomia (p. 30) .
Na avaliação do recurso administrativo interposto pela Smartmatic, o TSE (peça 14, p. 18) , por entender que os apontamentos da recorrente não afrontaram as exigências do edital e não causaram prejuízos à análise da proposta técnica, propôs a improcedência da alegação.
Análise
Assim como nos tópicos precedentes, o questionamento foi apreciado pela área técnica do órgão, que concluiu que os apontamentos não representaram prejuízos à proposta técnica apresentada pela Positivo. Desse modo, propõe-se que a questão tratada neste tópico também seja considerada improcedente.
Considerações sobre os valores estimado e ofertados pelos licitantes
Conforme a ata da sessão pública realizada em 28/2/2020, nas primeiras propostas de preços, apresentadas pelos licitantes em 13/9/2019, a diferença foi de R$ 661.463.724,25 (R$ 899.403.661,33 e R$ 1.570.867.385,58, ofertados, respectivamente, pela Positivo e pelo Consórcio SMTT) . Na reapresentação de propostas, a diferença ficou ainda maior, R$ 926.329.180,32, uma vez que a Positivo reduziu a sua para R$ 799.997.366,01 e o Consórcio aumentou a sua para R$ 1.726.326.546,33. Cabe, entretanto, mencionar que a menor proposta de preços ofertada apresentou valor superior ao estimado  (R$ 696.494.720,17) .
Sobre a estimativa de preços que balizou o certame, destaca-se o teor da Informação SECGA/CODAQ/SAD 125/2019, documento elaborado TSE (peça 15) . O valor da estimativa baseada nas cotações de mercado, após adequações promovidas pelo órgão, foi de R$ 1.042.139.997,25, conforme subitem 5.3 do documento (p. 1) . O parágrafo 14 do documento (p. 2) indicou a adoção da metodologia do preço mínimo, desconsiderando-se o preço maior, "baixando a curva do preço estimado". Além das cotações de mercado, vislumbrou-se outro modelo para formação da estimativa de preços, com a adoção do valor médio de produção das urnas eletrônicas em 1996 e em 2008, segundo indicado no parágrafo 16 (p. 2) . Nessa estimativa, utilizou-se a cotação do dólar americano em R$ 3,85, referente à flutuação da moeda no período entre 8/3 a 8/4/2019. O parágrafo 22 do documento (p. 2) sintetiza o modo pelo qual o valor estimado do certame foi calculado:
	22. Dessa maneira, a estimativa de preços pautada no preço médio de produção das urnas eletrônicas de 1996 e 2008 e mais os preços mínimos da cotações de mercado para os demais itens da urna eletrônica 2020, registra o valor de R$ 696.494.720,17 (seiscentos e noventa e seis milhões, quatrocentos e noventa e quatro mil setecentos e vinte reais e dezessete centavos) , (SEI 1017376) :
Conforme informações publicadas no site do TSE, tanto a Positivo Tecnologia S.A. e o Consórcio SMTT UE2020 foram convocados para renegociação dos valores ofertados na Concorrência 43/2019.
A Positivo (peça 16) afirmou que as urnas eletrônicas ofertadas, em razão do salto tecnológico implementado, teriam custos superiores aos do modelo anteriormente adquirido pelo TSE. Informou que, ao longo do processo licitatório, procurou reduzir seus custos internos, tanto que, na segunda proposta de preços, apresentou valor com redução de 11,05%. Apontou que sua proposta representaria menos da metade do valor ofertado pelo licitante classificado em segundo lugar. Por fim, destacou o impacto da variação da moeda americana ao longo de todo o processo licitatório, visto que praticamente a totalidade dos insumos é adquirida em dólar ou tem sua precificação atrelada a essa moeda. Relata que, à época da publicação do edital, o valor estimado pelo TSE era de US$ 907,05 por unidade (taxa Ptax de R$ 3,85) , que, por ocasião da primeira proposta o valor unitário seria de US$ 1.147,07 (Ptax de R$ 4,0616) e que, quando da apresentação da segunda proposta, o valor unitário corresponderia a US$ 982,26 (Ptax de R$ 4,1890) , redução da ordem de 14,37% em relação à primeira oferta. Ante os esclarecimentos prestados, reiterou a proposta ofertada e indicou a impossibilidade de concessão de qualquer desconto adicional.
O Consórcio SMTT (peça 17) , argumentando que os preços ofertados estariam coerentes com a efetiva entrega do objeto e o integral cumprimento do contrato, informou a impossibilidade de promover qualquer redução em sua proposta.
Até o momento (12/3/2020) , o TSE não se pronunciou quanto à aceitação da proposta ofertada pelo licitante melhor classificado no certame.
Conclusão
Anteriormente à interposição da presente representação, os questionamentos apresentados pela Smartmatic Brasil Ltda. foram objeto de recurso administrativo interposto junto ao Tribunal Superior Eleitoral. Os temas impugnados foram analisados tecnicamente por comissão de assessoramento instituída pelo órgão, que concluiu pela improcedência dos argumentos suscitados pelo representante. Nesse contexto, entende-se que os elementos constantes dos autos permitem, desde já, a avaliação quanto mérito do da presente representação como improcedente.
Em adendo, destaca-se que, conforme exposto no voto condutor do Acórdão 431/2016-TCU-Plenário, Relator Bruno Dantas, não cabe ao TCU atuar como instância revisora de decisões administrativas adotadas por órgãos e entidades que lhe são jurisdicionados, salvo se, de forma reflexa, esses litígios atingirem o patrimônio público ou causarem prejuízo ao erário.
Assim, ante a substancial diferença entre as propostas de preços e a análise técnica realizada pelo TSE dos argumentos apresentados pela representante, que também foram objeto de recurso administrativo, não se vislumbra, neste momento, motivos que justifiquem a intervenção do TCU no andamento da Concorrência 43/2019.

	E. Impacto dos Encaminhamentos Propostos

	Haverá impacto relevante no órgão e/ou na sociedade, decorrente dos encaminhamentos propostos?
	Não

	F. Pedido de Ingresso aos Autos e de Sustentação Oral

	Há pedido de ingresso aos autos?
	Sim

	Análise:

	Quanto ao pedido de ingresso formulado por Smartmatic Brasil Ltda. como parte interessada no presente processo (peça 1, p. 31) , propõe-se o seu indeferimento, pois não demonstrou sua razão legítima para intervir nos autos, nem a possibilidade de lesão a direito subjetivo próprio, à luz do art. 146 do Regimento Interno/TCU c/c o art. 2º, § 2º, da Resolução-TCU 36/1995, com redação dada pelo art. 1º da Resolução-TCU 213/2008.

	Há pedido de sustentação oral?
	Não

	G. Processos Conexos e Apensos

	Há processos conexos noticiando possíveis irregularidades na contratação ora em análise?
	Não

	Há processos apensos?
	Não

	H. Proposta de Encaminhamento

	Em virtude do exposto, propõe-se:
36.1.	conhecer da representação, satisfeitos os requisitos de admissibilidade constantes no art. 113, § 1º, da Lei 8.666/1993, c/c os arts. 235 e 237, VII, do Regimento Interno deste Tribunal, e no art. 103, § 1º, da Resolução - TCU 259/2014;
36.2.	no mérito, considerar a presente representação improcedente;
36.3.	indeferir o pedido de concessão de medida cautelar formulado pelo representante;
36.4.	indeferir o pedido formulado por Smartmatic Brasil Ltda., de ser considerado como parte interessada, mas lhe autorizando, caso requeira, vista e cópia às peças não sigilosas dos presentes autos após a prolação da deliberação de mérito dos presentes autos;
36.5.	informar ao Tribunal Superior Eleitoral - TSE e ao representante que o conteúdo da deliberação que vier a ser proferida poderá ser consultado no endereço www.tcu.gov.br/acordaos; e
36.6.	arquivar os presentes autos, nos termos do art. 250, I, c/c art. 169, III, do Regimento Interno deste Tribunal.

2.	Por meio do Despacho à peça 21, de 18 de março de 2020, encaminhei o processo para manifestação da Secretaria de Fiscalização de Tecnologia da Informação (Sefti) , tendo em vista a natureza do objeto em análise. 
3.	Transcrevo a seguir, nos termos do art. 1º, § 3º, inciso I, da Lei nº 8.443/92, a instrução lavrada no âmbito da Secretaria de Fiscalização de Tecnologia da Informação (Sefti) (peça 43) , cujas conclusões contaram com a anuência do titular daquela unidade técnica (peça 44) .
"INTRODUÇÃO
Cuidam os autos de representação, com pedido de medida cautelar (peça 1) , formulada pela empresa Smartmatic Brasil Ltda (Smartmatic) , CNPJ 09.390.637/0001-06, a respeito de possíveis irregularidades ocorridas na Concorrência 43/2019, do tipo técnica e preço, promovida pelo Tribunal Superior Eleitoral (TSE) para registro de preços de eventual produção e fornecimento de até 180.000 (cento e oitenta mil) urnas eletrônicas (UE2020) , bem como o fornecimento de serviços correlatos constantes do edital (peça 4, p. 1) .
HISTÓRICO
A representante, em síntese, alega que:
1.1. a decisão que nega provimento ao recurso do Consórcio SMTT UE2020 (Consórcio) pela desclassificação da Positivo Tecnologia S.A. (Positivo) fere princípios licitatórios (peça 1, p. 2) ; 
1.2. a desclassificação do Consórcio foi indevida, pois requisitos técnicos que deveriam ser avaliados na fase de execução contratual foram analisados na fase de seleção do fornecedor (peça 1, p. 2) ;
1.3. a Positivo não teria legitimidade para permanecer no certame após o primeiro julgamento das propostas técnicas (peça 1, p. 5-8) ; 
1.4. o Modelo de Engenharia (ME) apresentado pela Positivo na reapresentação das propostas, apesar de classificado, apresentou irregularidades que foram desconsideradas pelo TSE (peça 1, p. 4-5) .
Em consequência, a representante pede que seja deferida medida cautelar para suspender o procedimento licitatório até a deliberação desta Corte e que, no mérito, seja determinada a parcial reforma da decisão proferida pela Ministra Presidente do TSE, a fim de reconhecer como desclassificada do certame a empresa Positivo (peça 1, p. 31) . 
A representação foi, inicialmente, analisada pela Secretaria de Controle Externo de Aquisições Logísticas (Selog) , que propôs o conhecimento da representação, o indeferimento da medida cautelar, o indeferimento do pedido formulado pela Smartmatic para ser considerada parte interessada no processo e o arquivamento dos autos (peça 18, p. 14) .
Por despacho, de 18/3/2020, o Ministro Relator Raimundo Carreiro pontuou que a matéria em discussão envolve elevada materialidade e que, devido à natureza do objeto, seria oportuno colher parecer da Secretaria de Fiscalização de Tecnologia da Informação (Sefti) (peça 21) . Pontua-se que a representação restou conhecida pelo citado despacho.
Nesse sentido, é pertinente pontuar aspectos relevantes relacionados ao certame em análise:
1.5. o valor estimado para a contratação foi de R$ 696.494.720,17 (peça 15, p. 2) ; 
1.6. o aviso de licitação foi publicado no Diário Oficial da União (DOU) de 29/7/2019, com a abertura das propostas prevista para 13/9/2019 (peça 22) ;
1.7. as propostas foram abertas na data prevista e houve a participação da Positivo e da Smartmatic, esta última participou como representante do consórcio denominado SMTT UE2020 (peça 6, p. 1) . Ambas foram habilitadas (peça 6, p. 3) ;
1.8. em sessão pública realizada entre 31/10/2019 e 7/11/2019, procedeu-se à análise das propostas técnicas das licitantes habilitadas (peça 7, p. 1) , onde houve a classificação do Consórcio e a desclassificação da Positivo (peça 7, p. 2) ;
1.9. no dia 11/12/2019, o TSE apreciou recursos administrativos interpostos tanto pela Positivo quanto pelo Consórcio. Foi dado provimento parcial ao recurso interposto pela Positivo, que resultou na desclassificação do Consórcio pelo não atendimento dos itens 37.7.2.c, do anexo I, e 205, do anexo II do edital da licitação. Ademais, foi dado provimento parcial ao recurso interposto pelo Consórcio, que levou à redução da nota técnica estipulada para a proposta apresentada pela Positivo para 4,94, devido ao descumprimento do item 13.1.3 do anexo Ia do edital da licitação. Tais decisões levaram o TSE a estipular nova data para a apresentação de documentações e propostas, no prazo de oito dias úteis (peça 8) ;
1.10. em 20/12/2019, o Consórcio interpôs recurso hierárquico ao pleno do TSE (peça 9, p. 1) . No dia 30/12/2019, a presidência do TSE negou provimento ao recurso, mas suspendeu o certame e remeteu os autos ao Plenário da Corte para decisão final (peça 9, p. 2-3) . A questão foi analisada em Sessão Administrativa Extraordinária, realizada em 8/1/2020 - disponível em:  https://www.youtube.com/watch?time_continue=5&v=yW1bLv-SPwU - que também decidiu pelo não conhecimento do recurso, o que resultou  na retomada da licitação;
1.11. no dia 20/1/2020, foram reapresentadas as propostas técnicas e as duas licitantes foram classificadas (peça 25) . Tanto a representante quanto a Positivo interpuseram recursos (peças 23 e 24) , no dia 3/2/2020, e impugnações (peças 26 e 27) , no dia 10/2/2020. Mesmo diante das contestações apresentadas pelas licitantes, ambas permaneceram classificadas (peça 28) ;
1.12. em 28/2/2020, foi realizada a abertura das propostas de preço. O Consórcio se pronunciou no sentido de que o TSE não deveria abrir o envelope que contemplava a primeira proposta, enviada no dia 13/9/2019. No entanto, a Comissão Permanente de Licitação (CPL) do órgão optou por abrir os envelopes previamente apresentados em conjunto com os entregues com as novas propostas. Ao abrir tais envelopes, constatou-se que o valor proposto pela Positivo (R$ 799.997.366,01) foi, aproximadamente, cem mil reais inferior ao apresentado na primeira proposta (R$ 899.403.661,33) . Ao passo que o valor apresentado pelo Consórcio (R$ 1.726.326.546,33) foi cerca de 170 mil reais maior do que o apresentado na primeira proposta, R$ 1.570.867.385,58 (peça 10, p. 1) ; e
1.13. o índice atribuído à Positivo na avaliação final foi superior ao atribuído ao Consórcio (peça 11) . Todavia, o valor da proposta da Positivo foi superior ao valor estimado (cerca de cem mil reais, o que corresponde a, aproximadamente, 14% do valor total estimado) (peça 29) . Diante disso, as providências relativas à conclusão do julgamento das propostas estavam suspensas desde 19/3/2020, até o TSE concluir a análise da viabilidade de classificar proposta com valor acima do estimado (peça 30) .
	EXAME TÉCNICO 
Preliminarmente, é oportuno contextualizar que o presente exame foi estruturado conforme as contestações apresentadas pela representante, a qual alegou que a licitante vencedora não possuía legitimidade para permanecer no certame e que o ME apresentado pela Positivo contemplou as seguintes irregularidades: ausência de Módulo de Segurança do Leitor Biométrico (MSLB) ; consumo indevido de bateria com o equipamento desligado; não inclusão de todos os arquivos necessários à execução de testes em uma mesma partição; e adoção de medidas contrárias ao edital que comprometeram os testes de autonomia.
Conforme relatado no capítulo anterior, a Selog analisou os argumentos expostos pela representante e o Ministro Relator solicitou o pronunciamento da Sefti. Diante disso, esta instrução enfatizará aspectos técnicos da contratação, uma vez que tópicos mais ligados à dinâmica do procedimento licitatório já foram abordados pela Selog. 
 Ausência de legitimidade da Positivo para permanecer no certame
A representante alegou que a Positivo ingressou no certame sem possuir ME que atendesse aos requisitos estipulados no edital, apostando que durante o processo licitatório teria tempo para desenvolver o projeto, tanto que foi desclassificada no primeiro julgamento das propostas técnicas por esse motivo (peças 1, p. 5) . 
Também foi ponderado que a Positivo se beneficiou do novo prazo concedido para reapresentação das propostas para conseguir desenvolver produto em consonância com as necessidades do TSE (peça 1, p. 7) . Enquanto que o Consórcio teve apenas que substituir o leitor biométrico da urna previamente apresentada (peça 1, p. 7) . 
Em suma, a representante relata que a Positivo foi beneficiada pela possibilidade de reapresentação das propostas.
Análise
Conforme exposto pela Selog, as duas licitantes tiveram as propostas técnicas desclassificadas, o que motivou a concessão de novo prazo para reapresentação dessas propostas. A possibilidade de a Positivo aprimorar o seu produto foi decorrente de recursos legitimamente interpostos (peça 18, p. 5) . 
Ademais, não é coerente que uma licitante detenha prioridade em um processo licitatório por ter descumprido menos requisitos técnicos obrigatórios do que outra. O fato de descumprir apenas um dos requisitos mandatários é suficiente para que seja declarada a desclassificação.
Além disso, o item que levou à desclassificação do Consórcio na primeira avaliação de propostas é relevante para a segurança do processo de votação, uma vez que está diretamente relacionado ao tráfego de dados da impressão digital do eleitor. 
Diante do exposto, entende-se que o fato de a Positivo ter usufruído do tempo decorrente do prazo estipulado para reapresentação das propostas para aprimorar o seu produto não deve ser considerado um benefício indevido concedido pelo TSE.
 Julgamento do módulo de segurança do leitor biométrico
A representante argumentou que foi desclassificada do certame por ter apresentado ME com leitor biométrico que contemplou componente FPGA (Field Programmable Gate Array) . Entretanto, o edital não vedava a utilização desse tipo de componente ao tempo de análise do ME. Tal exigência foi incluída às vésperas (menos de dez dias antes) da data de entrega das propostas (peça 1, p. 8) . A não proibição da utilização de componente FPGA pode ser constatada por meio de análise ao quadro apresentado junto ao item 205 do anexo II do edital (peça 36, p. 103) . Logo, a vedação de utilização de componente FPGA ensejaria a publicação de novo edital, conforme disposto no § 4 do art. 21 a Lei de Licitações (peça 1, p. 9) .
Outrossim, a representante alegou que o fato de ter a proposta técnica reprovada é agravado pelo argumento exposto no voto do Ministro Edison Fachin, o qual mencionou que exigências editalícias relacionadas à efetiva segurança da urna eletrônica não estariam sujeitas à ordem cronológica. Segundo o Consórcio, a afirmação do Ministro pode levar à dedução de que a Positivo também deveria ter sido desclassificada, pois o ME apresentado pela empresa sequer contemplou MSLB, componente fundamental para garantir segurança na captura de impressão digital do eleitor (peça 1, p. 10-11) .
Além disso, a representante mencionou que fez questionamento junto ao TSE para verificar se as condições do anexo IV (que abrange especificações técnicas de segurança) também seriam analisadas durante a avaliação do ME. O TSE teria afirmado que todo o projeto básico deveria ser atendido no ME (peça 1, p. 12) . No mesmo sentido, a representante ressaltou que o edital da licitação estabeleceu que o ME deveria estar aderente aos critérios de segurança expostos no anexo supracitado (peça 1, p. 13) .
Também foi enfatizado que a proposta técnica apresentada pela Positivo contemplou solução do tipo PROP para o MSLB. Soluções como essa são implementadas por meio de dispositivo desenvolvido pela própria licitante, não sendo parte integrante de leitor biométrico já ofertado no mercado. Isso corrobora a dedução de que o ME da Positivo não é um produto amplamente testado, comercializado e consumido. Tais fatos demonstram que a estratégia adotada pela Positivo foi a de excluir componente obrigatório da solução para, posteriormente, apostar no seu desenvolvimento (peça 1, p. 14-15) .
Ademais, a proposta técnica da Positivo não permitia determinar se o circuito elétrico que implementa o MSLB seria parte integrante do Terminal do Mesário (TM) . Durante diligência, foi averiguada a ausência de circuito ou componente capaz de executar as funções do MSLB como parte integrante do TM e com placa independente entre o TM e o leitor biométrico. Quando o equipamento foi aberto, foi constatado que o leitor biométrico estava conectado diretamente à placa do TM, sem nenhum dispositivo que pudesse executar as funções do MSLB (peça 1, p. 15-18) .
Por fim, o Consórcio mencionou que deixar de aplicar a mesma sanção de desqualificação para a Positivo é caracterizar efetivo desvio de finalidade do ato administrativo (peça 1, p. 19) .
Em síntese, a representante alega que a sua proposta técnica não deveria ter sido desclassificada devido à utilização de componente FPGA e que a Positivo deveria ser desclassificada por não ter contemplado MSLB no ME apresentado.
Análise
O processo de autenticação adotado pelo TSE para identificação do eleitor é aferível por meio da impressão digital, coletada com o auxílio do MSLB, que implementa mecanismos de segurança no sensor de coleta de impressões digitais. 
O MSLB consiste em um leitor de impressões digitais com um mecanismo de segurança que busca garantir que a imagem coletada trafegue entre o leitor e o processador principal da UE de maneira segura. Dispositivos como esse devem adotar mecanismos que criptografam as informações trafegadas para mitigar riscos relacionados à invasão ou à interceptação de dados.
A representante contesta a sua desclassificação por ter utilizado componente FPGA, que é um dispositivo lógico programável que suporta a implementação de circuitos digitais. Cumpre ressaltar que a proibição imposta pelo TSE possui respaldo técnico, uma vez que dispositivos desse tipo são suscetíveis a problemas de segurança e de confiabilidade (https://dl.acm.org/doi/pdf/10.1145/3340557) .
Diante do exposto, cumpre ressaltar que o item 205 do anexo II do edital da licitação, que abrange especificações técnicas de hardware, estabelece que não seriam admitidos, no projeto da UE2020, componentes lógicos programáveis pelo usuário, como é o caso do FPGA (peça 36, p. 103) . Ademais, em questionamento realizado pela Positivo no dia 29/8/2019 (peça 31) , antes da realização do certame, o TSE foi enfático ao afirmar que não seria admitida a utilização desse tipo de componente no ME (peças 31 e 32) . Tais fatos demonstram que a vedação de utilização de componente do tipo FPGA não foi imposta às vésperas da licitação (menos de dez dias antes, conforme alegado pelo Consórcio) , pois estava expressa no anexo supracitado e ainda foi enfatizada após questionamento realizado pela Positivo, o que demonstra que não havia a necessidade de publicar novo edital de licitação, conforme solicitação da representante.
Outro ponto diretamente relacionado à proibição de utilização de dispositivo FPGA é o fato do TSE ter vedado, para fins de qualificação técnica, atestados de capacidade técnica referentes a projetos que englobassem equipamentos embarcados com CPU customizável, que é o caso do FPGA (peça 4, p. 7) . 
Quanto à alegação de que a Positivo deveria ter sido desclassificada por sequer ter apresentado MSLB no ME, constatou-se que o edital menciona que tal dispositivo deveria ser implementado no Modelo de Qualificação (MQ) . Outrossim, a não utilização de dispositivo não previsto numa determinada fase não pode ser confundida com a utilização de um dispositivo expressamente vedado.
Diante do exposto, entende-se que o questionamento deve ser considerado improcedente.
 Consumo indevido de bateria interna com o equipamento desligado
Neste tópico, a representante contestou fatores relacionados ao consumo indevido da bateria interna da urna da Positivo. Para entendimento dos aspectos abordados, é importante frisar que o nível de carga da bateria pode ser identificado por meio de sinalizadores de LED, que exibem a cor vermelha quando a bateria está com pouca carga e a cor verde quando a bateria está com a carga completa ou quase completa.
Nesse sentido, o Consórcio alegou que o edital contemplou requisito composto por, pelo menos, três características vinculadas ao acendimento do LED vermelho: (i) a indicação de bateria interna em nível crítico, (ii) a prevenção de danos à bateria e (iii) a garantia de cinco a dez minutos de operação do equipamento após a sinalização e antes do esgotamento da carga da bateria. No entanto, o anexo Ia do edital - que descreve os testes complementares para avaliação do ME - abrange a verificação do acendimento do LED, mas não contempla procedimentos para averiguação das outras características (peça 1, p. 19) . Contudo, o requisito relacionado à garantia de funcionamento da bateria no período estipulado após a sinalização foi verificado, ao passo que a análise de aspectos relacionados à prevenção de danos foi ignorada (peça 1, p. 20) . 
Diante disso, a representante mencionou que os testes realizados no ME da Positivo demonstraram haver consumo indevido da bateria interna com o equipamento desligado. No teste de carga da bateria, quando o ME da Positivo foi carregado e, posteriormente, desconectado da tomada, o LED verde permaneceu aceso, o que denota que o microcontrolador continuou em funcionamento e que houve consumo da carga da bateria com o equipamento desligado (peça 1, p. 20) .
Outro fato que corroboraria a ideia de que o consumo da bateria continuou mesmo após o equipamento ser desconectado da tomada é que no dia seguinte ao da realização da carga, mesmo sem ter ocorrido a utilização do equipamento, o LED verde, que indica carga total da bateria, estava apagado, o que pode denotar que a bateria já não se encontrava completamente carregada (peça 1, p. 21) . 
No entanto, para prosseguimento dos testes, o equipamento da Positivo foi ligado novamente na tomada, o LED verde permaneceu desligado e a bateria começou a ser carregada. O referido LED acendeu após, aproximadamente, 22 minutos, tempo necessário para recarregar a energia consumida durante o período em que a urna estava desligada (peça 1, p. 22) . Nesse sentido, a representante apresentou cálculo para demonstrar que haveria o consumo de cerca de 9% da carga da bateria por dia com o equipamento desligado, o que levaria cerca de onze dias para o descarregamento completo da bateria mesmo com a urna inutilizada (peça 1, p. 22) .
Outro ponto contestado pela representante foi o fato de a proposta técnica da Positivo declarar que a bateria requer carga em períodos de 12,1 meses, o que possibilitaria que o TSE recarregasse a bateria uma vez ao ano. No entanto, segundo os fatos apresentados, a urna da Positivo desligada esgotaria a bateria em cerca de onze dias, o que resultaria no armazenamento do equipamento com a bateria descarregada por mais de onze meses, período superior ao recomendado pelo fabricante (peça 1, p. 22) .
Outrossim, foi pontuado que o funcionamento indevido do LED da bateria já havia sido argumentado em recurso - que não foi considerado pelo TSE - apresentado pelo Consórcio em decorrência dos testes realizados em novembro de 2019 (peça 1, p. 22-23) .
A representante também ponderou que, ao final do teste de autonomia da bateria da Positivo, o LED vermelho estava aceso, o que demonstra que a bateria estava em nível crítico. Ademais, constatou-se que, após cerca de seis minutos do acendimento do referido LED, houve o desligamento dos displays do Terminal do Eleitor (TE) e do TM integrantes do ME. Todavia, o LED permaneceu aceso, o que denota que o consumo da carga da bateria perdurou com o equipamento desligado. Além disso, o LED foi desligado apenas quando a bateria foi desconectada do equipamento (peça 1, p. 23-25) .
Por fim, o Consórcio enfatizou que o consumo da bateria com a urna eletrônica desligada é prejudicial, pois pode danificar a bateria, demandar maior número de recargas e materializar o risco de a urna não ter carga suficiente para funcionar durante o tempo necessário nas eleições. Além disso, a suposta continuidade do consumo da bateria com o equipamento desligado violou requisitos do edital (peça 1, p. 25-27) . 
Em suma, a representante alega que a bateria do equipamento elaborado pela Positivo possuía deficiências que colocariam em xeque a solução apresentada (peça 1, p. 27) .
Análise
A representante alegou que, após o carregamento completo da bateria, mesmo com o equipamento desconectado da tomada, o LED verde permaneceu aceso, o que levaria ao consumo da carga da bateria com o equipamento desligado. Além disso, foi mencionado que no dia seguinte ao da realização da carga, o mesmo LED estava apagado, demonstrando que a bateria já não se encontrava com carga máxima, o que pôde ser confirmado pelo fato de o LED verde voltar a ficar aceso após cerca de 22 minutos que o equipamento foi conectado na fonte de alimentação de energia. Tais argumentos foram utilizados para alegar que a bateria levaria cerca de onze dias para descarregar com o equipamento desligado.
Entretanto, não é possível afirmar que o cálculo exposto pela representante retrata a realidade, pois o consumo da bateria pode ter ocorrido apenas durante o período em que o LED verde permaneceu aceso. O fato de o LED estar apagado no dia seguinte pode denotar que a bateria não estava mais sendo consumida naquele momento. Dessa forma, apesar de haver o consumo da energia no período em que o equipamento estava desligado e com o LED verde aceso, o cálculo apresentado, por si só, não é suficiente para comprovar que o equipamento seria descarregado em onze dias.
No mesmo sentido, a Comissão de Assessoramento Técnico (CAT) do TSE, após análise detalhada dos testes de bancada, afirmou que o ME apresentado pela Positivo seguiu os parâmetros estabelecidos no edital e que a preservação da bateria seria avaliada no MQ (peça 14, p. 13) .
Diante do exposto, entende-se que as alegações da representante são improcedentes para este ponto. 
 Não atendimento dos requisitos de incluir todos os arquivos em uma única partição
A representante alegou que, conforme disposto no edital, as licitantes deveriam utilizar uma mídia de aplicação (MA) com os arquivos necessários para cada teste, onde o loader do kernel, o Sistema Operacional (SO) - incluindo o kernel de teste - e os aplicativos deveriam estar contidos em uma única partição (peça 1, p. 27) . Todavia, em questionamento realizado pela representante, foi esclarecido que a mídia poderia conter mais de uma partição, desde que todos os arquivos necessários à realização dos testes estivessem em uma única partição (peça 1, p. 28) . 
O Consórcio afirmou que, ao incluir o SO como um dos itens que deveriam estar contidos na partição única, ficou evidente que todos os arquivos do SO, como kernel, bibliotecas, programas e arquivos de configuração, deveriam estar na mesma partição. Contudo, foi constatado que o pen drive utilizado pela Positivo no curso do teste contemplava duas partições: uma com o loader do kernel e o kernel de teste e outra com o SO (peça 1, p. 28) .
Por sua vez, o Consórcio apresentou solução com uma única partição, formatada em FAT32 - mesmo diante de restrições impostas por este sistema de arquivos -, que contemplava todos os arquivos, conforme estabelecido no edital (peça 1, p. 29-30) . 
Em suma, a representante alega que a Positivo não cumpriu as exigências do edital quanto à disposição dos arquivos na MA.
Análise
O sistema de arquivos FAT32, utilizado pela representante para viabilizar o armazenamento de todos os arquivos em uma mesma partição, é comumente utilizado em versões antigas do SO Windows e não é tão eficiente como os sistemas de arquivos mais modernos. Para facilitar o entendimento sobre a obsolescência do FAT32, cumpre relatar uma de suas limitações, que pode ser entendida por pessoas que não possuem conhecimento aprofundado em Tecnologia da Informação (TI) : o FAT32 não comporta arquivos que possuem mais 4GB. No entanto, o FAT32 tem a vantagem de ser compatível com uma grande gama de dispositivos, fato que levou a representante a utilizá-lo para adequar os arquivos em conformidade com o que deduziu ser o disposto no edital. Outro aspecto que merece atenção é o fato de a urna ser baseada em SO da família Linux, que, por padrão, utiliza outros sistemas de arquivo (não o FAT32) .
As peculiaridades demonstradas denotam que a interpretação da representante de que, para atender o disposto no edital, deveria utilizar solução baseada em FAT32 pode ter sido equivocada. A necessidade de utilizar ou não esse sistema de arquivo deveria ter levado o Consórcio a fazer questionamento direto ao TSE quanto à restrição técnica.
Além disso, cumpre ressaltar que o TSE analisou o recurso interposto pela representante e avaliou que, apesar de a MA da Positivo contemplar três partições, foi constatado que uma única continha o loader do kernel (grub) , o kernel (vmlinuz) e o initrd (init) , o que viabilizou a carga por meio da utilização de um única partição (peça 14, p. 14) 
Diante do exposto, entende-se que as alegações da representante são improcedentes para esta questão.
Comprometimento do resultado do teste de autonomia
O Consórcio ponderou que todas as irregularidades apontadas na representação alteraram o nível de consumo de energia do ME da Positivo, o que invalidaria os resultados obtidos no teste de autonomia. Por exemplo, a inexistência de MSLB no ME resultou em substancial redução no consumo de energia. Ademais, foi ressaltado o fato de a qualidade da impressão digital coletada ter se deteriorado à medida que o teste do equipamento se aproximou do final. Isso já havia sido questionado nos testes realizados em novembro de 2019 e a CAT do TSE alegou que não havia critério de qualidade definido para a impressão digital coletada (peça 1, p. 30) .
Em síntese, a representante alega que a Positivo foi beneficiada por não ter contemplado dispositivos no ME, o que levou ao menor consumo da bateria do equipamento.
Análise
Conforme mencionado pela Selog, o TSE concluiu que os apontamentos realizados pela representante não comprometeram a proposta técnica da Positivo (peça 18, p. 12) .
Vale salientar que, quanto menor a quantidade de componentes que exigem o consumo de energia para funcionamento, menor tende a ser o consumo de bateria do equipamento. Entretanto, constata-se que os requisitos técnicos necessários ao tempo da produção do ME foram atendidos pela Positivo. Outrossim, o TSE planejou a produção de outros modelos intermediários de urna para que seja possível evoluir o equipamento até que sejam atingidos todos os critérios de qualidade necessários para o pleno funcionamento da urna, inclusive os relacionados à bateria. 
Outro ponto que merece destaque é que o fato de que a qualidade da imagem resultante da captura da impressão digital ser baixa não pode ser considerado irregularidade, pois o necessário é que a imagem tenha qualidade mínima suficiente para fornecer os dados imprescindíveis ao pleno funcionamento da solução. A geração de imagens de alta resolução tende a aumentar o volume de dados trafegados, o que pode resultar na lentidão do equipamento ou na utilização de recursos computacionais de maior capacidade, que tendem a ser mais custosos.
Diante do exposto, entende-se que a questão tratada neste tópico é improcedente. 
 Considerações sobre os valores ofertados pelas licitantes
Em consonância com o que foi pontuado pela Selog, as propostas de preço das licitantes tiveram diferença considerável (peça 18, p. 12-13) . O valor proposto pela Positivo (R$ 799.997.366,01) corresponde a menos da metade do estipulado pelo Consórcio (R$ 1.726.326.546,33) , que equivale a uma majoração de 115,8%. Diante disso, constata-se que, caso a primeira colocada do certame seja contratada, a licitação logrará êxito quanto à economicidade.
Ademais, a manifestação da representante que contesta o fato de o TSE ter aberto a primeira proposta de preço junto com a segunda não é procedente. As decisões da Administração devem ser pautadas na transparência e esse tipo de iniciativa pode auxiliar o Poder Público a identificar licitantes que se valem de nuances constatadas durante os certames para aumentar bruscamente os valores propostos, com o intuito de obter benefícios financeiros, o que pode resultar em prejuízo ao erário. 
CONCLUSÃO
Por despacho do Relator (peça 21) , a presente representação foi encaminhada à Sefti para a emissão de parecer, conforme disposto no art. 157 do Regimento Interno do TCU.
Diante dos fatos apurados nesta representação, encaminhem-se os autos ao gabinete do Ministro Relator Raimundo Carreiro, com as seguintes conclusões:
1.14. as propostas de encaminhamento firmadas pela Selog na instrução constante à peça 18 estão em consonância com a análise realizada pela Sefti;
1.15. o fato de a Positivo ter usufruído do tempo decorrente do prazo estipulado para reapresentação das propostas para aprimorar o seu produto não pode ser considerado um benefício indevido concedido pelo TSE (itens 9-15) ;
1.16. o julgamento quanto à utilização de dispositivo FPGA não beneficiou uma licitante em detrimento de outra (itens 16-29) ;
1.17. os apontamentos realizados pela representante não são suficientes para comprovar que a bateria da solução da Positivo abrangeu deficiências capazes de resultar na desclassificação da empresa (itens 30-43) ;
1.18. a alegação de que a mídia de aplicação apresentada pela Positivo estava irregular é improcedente (itens 44-51) ;
1.19. a não utilização de dispositivos na urna eletrônica apresentada Positivo não a beneficiou no certame (itens 52-57) ;
1.20. o preço proposto pela Positivo corresponde a menos da metade do valor ofertado pelo Consórcio, que corresponde a 115,8% a mais, o que reforça a tese de que foi classificada a proposta mais vantajosa para a Administração (itens 58-59) .
Por fim, cumpre ressaltar que há delegação de competência do Secretário da Sefti aos titulares das Diretorias para emitir pronunciamento conclusivo em processos de representação e denúncia, desde que as propostas sejam uniformes no sentido do julgamento pelo não conhecimento ou pela improcedência, nos termos dos arts. 105 e 107 da Resolução - TCU 259/2014, conforme previsto no inciso IX do art. 1º da Portaria-Sefti 1, de 28/9/2017, razão pela qual este processo poderá ser despachado diretamente pelo Diretor ao gabinete do Relator."
É o Relatório.

8.1. Gustavo Henrique Caputo Bastos (7383/OAB-DF) e outros, representando Smartmatic Brasil Ltda..

Não atuou.

REPRESENTAÇÃO. POSSÍVEIS IRREGULARIDADES EM REGISTRO DE PREÇOS PARA FORNECIMENTO DE URNAS ELETRÔNICAS. CONHECIMENTO. ARGUMENTOS NÃO PROCEDENTES. IMPROCEDÊNCIA. INDEFERIMENTO DE MEDIDA CAUTELAR. INDEFERIMENTO DE INGRESSO NOS AUTOS. CIÊNCIA AOS INTERESSADOS. ARQUIVAMENTO.

REPRESENTAÇÃO (REPR)

Secretaria de Controle Externo de Aquisições Logísticas (Selog).

Inicialmente, registro que relato o presente processo por ser o relator da Lista de Unidade Jurisdicionada nº 8, da qual faz parte o Tribunal Superior Eleitoral, em conformidade com o art. 7º da Resolução TCU nº 175/2005.
2.	A Representação em análise pode ser conhecida, visto que estão presentes os requisitos de admissibilidade constantes no art. 113, § 1º, da Lei 8.666/1993, c/c os arts. 235 e 237, VII, do Regimento Interno deste Tribunal, e no art. 103, § 1º, da Resolução - TCU 259/2014.
3.	Trata-se de Representação, com pedido de medida cautelar (peça 1) , formulada pela empresa Smartmatic Brasil Ltda (Smartmatic) , versando sobre possíveis irregularidades relativas à Concorrência 43/2019, do tipo técnica e preço, promovida pelo Tribunal Superior Eleitoral (TSE) para registro de preços de eventual produção e fornecimento de até 180.000 (cento e oitenta mil) urnas eletrônicas (UE2020) , bem como o fornecimento de serviços correlatos constantes do edital (peça 4) .
4.	A sessão pública de abertura da Concorrência 43/2019 ocorreu em 13/9/2019, oportunidade em que compareceram dois licitantes: Consórcio SMTT UE2020 (Smartmatic Brasil Ltda., Smartmatic Internacional Holding B.V. e Procomp Indústria Eletrônica Ltda.) e Positivo Tecnologia S.A., ambos habilitados, conforme ata de 17/9/2019 (peça 6) . 
5.	Em 13/9/2019 foram abertos os envelopes apresentados que continham os seguintes valores de propostas: R$ 899.403.661,33 e R$ 1.570.867.385,58, ofertados pela Positivo Tecnologia S.A. e pelo Consórcio SMTT, respectivamente. Em seguida, foram abertos os envelopes referentes à reapresentação das propostas, que apresentaram os valores de R$ 799.997.366,01 (Positivo) e de R$ 1.726.326.546,33 (Consórcio SMTT) .
6. 	Em suma, a representante alega que:
a) a decisão que nega provimento ao recurso do Consórcio SMTT UE2020 pela desclassificação da Positivo Tecnologia S.A. fere princípios licitatórios (peça 1, p. 2) ; 
b) a desclassificação do Consórcio foi indevida, pois requisitos técnicos que deveriam ser avaliados na fase de execução contratual foram analisados na fase de seleção do fornecedor (peça 1, p. 2) ;
c) a Positivo não teria legitimidade para permanecer no certame após o primeiro julgamento das propostas técnicas (peça 1, p. 5-8) ; 
d) o Modelo de Engenharia (ME) apresentado pela Positivo na reapresentação das propostas, apesar de classificado, apresentou irregularidades que foram desconsideradas pelo TSE (peça 1, p. 4-5) .
7.	A Secretaria de Controle Externo de Aquisições Logísticas (Selog) analisou os argumentos da representante e propôs de forma uníssona conhecer da Representação para, no mérito, considera-la improcedente (peças 18 a 20) . 
8.	Considerando o grau de tecnologia da informação envolvido no objeto do certame em análise, por meio do Despacho à peça 21, de 18 de março de 2020, encaminhei o processo para manifestação da Secretaria de Fiscalização de Tecnologia da Informação (Sefti) . 
9.	A Sefti analisou as alegações da representante e também propôs de forma uníssona conhecer da Representação para, no mérito, considera-la improcedente (peças 43 e 44) . As análises, conclusões e propostas de encaminhamento firmadas pela Selog na instrução constante à peça 18 estão em consonância com a análise realizada pela Sefti à peça 43.
Sobre a decisão que nega provimento ao recurso do Consórcio SMTT UE2020 pela desclassificação da Positivo Tecnologia S.A. fere princípios licitatórios
10.	Conforme registrado no Relatório antecedente, contra a decisão que desclassificou a proposta técnica do Consórcio SMTT UE2020, a Smartmatic Brasil Ltda. interpôs recurso hierárquico, ao qual foi negado provimento pela Presidência do TSE que, posteriormente, remeteu os autos ao Plenário do TSE para decisão final (peça 9) . A questão foi analisada pelo órgão em Sessão Administrativa Extraordinária realizada em 8/1/2020 (disponível em https://www.youtube.com/watch?time_continue=5&v=yW1bLv-SPwU) , que decidiu pelo não conhecimento do recurso.
11.	Ressalto que não cabe ao TCU atuar como instância revisora de decisões administrativas adotadas por órgãos e entidades que lhe são jurisdicionados, salvo se, de forma reflexa, esses litígios atingirem o patrimônio público ou causarem prejuízo ao erário, o que não é o caso (conforme Acórdão 431/2016-TCU-Plenário, Relator Bruno Dantas) .
Sobre a desclassificação do Consórcio ser indevida, pois requisitos técnicos que deveriam ser avaliados na fase de execução contratual foram analisados na fase de seleção do fornecedor
12.	Identificou-se que a desclassificação do Consórcio SMTT na primeira avaliação técnica decorreu da inclusão, no seu Modelo de Engenharia, de leitor biométrico com tecnologia (FPGA) expressamente vedada pelo edital. 
13.	Apesar de o item 205 do Anexo II do edital prever a verificação desse requisito apenas no Modelo de Qualificação, a área técnica do TSE entendeu que as restrições estabelecidas no edital deveriam ser consideradas desde a concepção do projeto, pois, "do contrário, funcionalidades ou características indesejadas no produto, e por isso vedadas, seriam aceitas para depois terem de ser retiradas, aumentando o risco de insucesso do produto final".
14.	Por sua vez, a Comissão de Assessoramento Técnico indicou que a proposta técnica da Positivo cumpriu as exigências previstas nos itens 27 e 46.5.1 do Anexo I do edital, apesar de o seu Módulo de Segurança do Leitor Biométrico ainda não ter sido implementado no Modelo de Engenharia, condição que não foi exigida no instrumento convocatório.
Sobre a Positivo não ter legitimidade para permanecer no certame após o primeiro julgamento das propostas técnicas
15.	O prazo que a empresa Positivo dispôs para aprimorar o seu Modelo de Engenharia decorreu dos recursos legitimamente interpostos pelos licitantes contra as decisões adotadas no âmbito da licitação, que postergaram a data para a reapresentação das propostas técnicas para 20/1/2020. 
16.	Assim como a Positivo, o Consórcio SMTT teve a oportunidade de retificar sua proposta técnica, também desclassificada por não atender aos requisitos do edital. Dessa forma, não foi possível identificar irregularidade capaz de macular o certame. 
17.	Ou seja, as duas licitantes tiveram as propostas técnicas desclassificadas, o que motivou a concessão de novo prazo para ambas apresentarem suas propostas. A Positivo aprimorou o seu produto no prazo decorrente de recursos legitimamente interpostos (peça 18, p. 5) . Dessa forma, o fato de a Positivo ter usufruído do tempo decorrente do prazo estipulado para reapresentação das propostas para aprimorar o seu produto não se consubstancia em irregularidade.
Sobre o Modelo de Engenharia (ME) apresentado pela Positivo na reapresentação das propostas, apesar de classificado, apresentar irregularidades que foram desconsideradas pelo TSE
18.	Conforme observado pela Comissão de Assessoramento Técnico do TSE, as análises promovidas no Modelo de Engenharia apresentado pela Positivo seguiram os parâmetros estabelecidos no Anexo II do edital do certame. Quanto à preservação da bateria, destacou tratar-se de aspecto que será avaliado mais adiante, no Modelo de Qualificação.
19.	Quanto aos demais questionamentos sobre os requisitos técnicos (preservação da bateria, arquivos em uma única partição, teste de autonomia e módulo de segurança do leitor biométrico) , as análises empreendidas pela Selog e pela Sefti abordaram com profundidade e propriedade os argumentos consignados pela representante, de modo que se tornou despicienda a adução de novas considerações sobre a matéria.
Pedido de ingresso nos autos formulado pela Smartmatic Brasil Ltda
20.	No que concerne ao pedido formulado por Smartmatic Brasil Ltda. para ingressar como parte interessada no presente processo (peça 1, p. 31) , considero que não ficou demonstrada sua razão legítima para intervir nos autos, nem a possibilidade de lesão a direito subjetivo próprio. Assim, o pedido deve ser indeferido, à luz do art. 146 do Regimento Interno/TCU c/c o art. 2º, § 2º, da Resolução-TCU 36/1995, com redação dada pelo art. 1º da Resolução-TCU 213/2008.
21.	Por fim, o pedido para adoção de medida cautelar deve ser também indeferido, tendo em vista que não estão presentes os pressupostos para a adoção da medida prevista no art. 276 do Regimento Interno do TCU.
22.	Ante o exposto, acolho integralmente as conclusões presentes nos pareceres uniformes da Selog e da Sefti, as quais adoto como razões de decidir, e Voto por que o Tribunal adote a minuta de acórdão que ora submeto à apreciação deste Colegiado.
TCU, Sala das Sessões Ministro Luciano Brandão Alves de Souza, em 27 de maio de 2020.
RAIMUNDO CARREIRO 
Relator